【裁判字號】    89,判,3041
【裁判日期】    891102
【裁判案由】    贈與稅
【裁判全文】
最  高  行  政  法  院  判  決                  八十九年度判字第三○四一號
    原      告  甲○○
    被      告  財政部臺灣省中區國稅局
    代  表  人  楊重華
右當事人間因贈與稅事件，原告不服行政院中華民國八十八年六月七日台八八訴字第
二二三四七號再訴願決定，提起行政訴訟。本院判決如左：
    主  文
原告之訴駁回。
訴訟費用由原告負擔。
    事  實
緣本件被告財政部臺灣省中區國稅局以原告於八十一年三月四日及四月二十九日將所
有於臺中市第三信用合作社及第九信用合作社到期之定期存款，分別轉存予其子林慶
春新臺幣（下同）七百萬元及其女林淑珠四百萬元，未申報贈與稅，乃依行為時遺產
及贈與稅法第四條第二項規定，發單課徵贈與稅二、三二三、七五○元，並依同法第
四十四條規定，處以所漏稅額一倍罰鍰二、三二三、七五○元。原告不服，申經復查
決定，未准變更，循序提起訴願、再訴願決定，遞遭駁回，遂提起行政訴訟。茲摘
兩造訴辯意旨於次：
原告起訴意旨及補充理由略謂：壹、就應否補徵贈與稅部分：一、按「本法稱贈與，
指財產所有人以自己之財產無償給予他人，經他人允受而生效力之行為。」遺產及贈
與稅法第四條第二項定有明文。此再參諸民法第四○六條：「贈與，因當事人一方以
自己之財產為無償給與於他方之意思表示，給他方允受而生效力。」之規定堪知，所
謂贈與之成立及生效，除客觀上贈與人有移轉財產所有權予受贈人之行為外，贈與人
、受贈人內心亦必須有贈與、受贈之真意（效果意思）合致，始足成立。否則，縱當
事人行為徒具「贈與」之外觀形式，而實乏贈與之真意，即應深切探討當事人間為上
開法律行為之隱藏真意而適用相關法律規定並賦予真意法律效力，尚難遽以「贈與行
為」之法律效果強加之。此觀民法第八十七條第二項：「虛偽意思表示，隱藏他項法
律行為者，適用關於該項法律行為之規定。」益明。即原訴願機關援引為認定依據之
財政部八十四年六月二十日台財稅第八四一六三○九四七號函釋意旨：「．．．又納
稅義務人以現金轉存其親屬名下，如經查明確屬無償贈與，應依遺產及贈與稅法第四
條規定核課贈與稅。」亦已明示：納稅義務人以現金轉存其親屬名下者，非必屬贈與
，祇有在切實查明「確屬無償贈與」者，始應依遺產及贈與稅法第四條規定核課贈與
稅云云之涵義。次按我國於八十五年一月二十六日信託法制頒前固乏明文承認信託行
為之法律效果，然最高法院及各級法院審判實務則均肯認信託行為之合法存在及其法
律效果，最高法院尚且著有六十二年台上字第二九九六號判例：「．．．通常所謂信
託行為，係指信託人將財產所有權移轉與受託人，使其成為權利人，以達到當事人間
一定目的之法律行為而言，．．．。」可稽，此再參諸八十五年一月二十六日頒布施
行之信託法第一條：「稱信託者，謂委託人將財產移轉或為其他處分，使受託人依信
託本旨，為受益人之利益或為特定之目的，管理或處分信託財產之關係。」更明「信
託行為」在法律上確屬合法有效存在，且與「贈與行為」確屬有別，其法律效果亦異
！二、原告鑒於國內治安欠佳，為免鉅額銀行款引起歹徒覬覦及分散利息所得避稅之
目的，在徵得次子林慶春及長女林淑珠同意後信託以林慶春名義於臺中市第三信用合
作社（下稱三信）開戶及存入定存三百萬元；以林慶春、林淑珠名義於臺中市第九信
用合作社（下稱九信）分別開戶及各存入定存四百萬元，嗣因原告理財及八十五年間
購地急需用錢，乃於八十四年四月間及八十五年五月間將前揭定存陸續解約轉回原告
帳戶俾資運用。詎原處分機關竟以其係查獲後轉回而不予採認上情，作為復查駁回之
理由。惟查：(一)本件原告確係基於分散存款及利息所得之目的，徵得林慶春、林淑珠
同意後分別信託以林慶春、林淑珠名義於三信、九信分別存入前揭定期存款，確無贈
與前揭款項予林慶春、林淑珠之意思，此觀諸左列事實即詳：１、原告長女林淑珠自
七十年間婚後已將戶籍遷出，與原告在生活及經濟上均完全獨立，此有原告八十五年
五月十日函呈原處分機關之林女勞工保險卡資料、八十年至八十五年薪資扣繳資料及
服務證明書可稽。是彼與夫婿均有良好經濟來源，原告應無無償贈與四百萬元之理。
２、原告次子林慶春自七十九年至八十四年間均隻身在臺北求學，畢業後隨即於八十
四年九月六日入伍服役迄八十六年七月二十三日始退伍。此段期間均未在臺中，根本
無利用其帳戶進行理財規劃運用之可能。惟依附林慶春設於三信、九信之帳戶存提
紀錄往來頻繁等情觀之，堪明原告所稱借用林慶春帳戶供原告理財、往來之用，應屬
信而有徵！３、依原處分機關向三信、九信調取諸資料中均未發現自原告存入該款時
起迄八十五年四、五月間原告將之解約轉回原告帳戶時止有林慶春或林淑珠動支使用
該系爭信託定期存款或利息之情形。反而祇有原告為家用等因素而分別自林慶春、林
淑珠前揭帳戶領取定存孳息花用之情形，此由上開取款憑條上「林慶春」、「林淑珠
」簽名字樣均係由原告所簽署，並已經奉內政部、經濟部、法務部核准成立之公正鑑
定機構「公誠鑑定有限公司」出具鑑定報告書證明確係原告筆跡無訛。足見該定期存
款雖係信託以「林慶春」「林淑珠」名義存入，惟亦確仍係由原告支配運用，厥無「
贈與」之情事。上情若需，爰請鈞院賜准再向該臺中市第三信用合作社（現已改制為
三信商業銀行）、臺中市第九信用合作社分別調取該林慶春、林淑珠名義之帳戶中所
有取（存）款憑條送請權威鑑定機關鑑定是否咸為原告筆跡，即明原告上開抗辯確屬
真實！４、又原告於八十一年四月二十九日信託以來林淑珠名義於九信所存入之四百
萬元定期存款屆期存至八十四年三月三十日解約後原告旋於八十四年四月七日自林女
帳戶領取現金五十萬元，除十萬元留供家用外，餘四十萬元乃於同日存入原告設於中
國國際商業銀行第00000000000號帳戶中，非僅已符「．．．定期存款屆
期有轉存其父母帳戶者，應視為父母對子女贈與之撤回」之情形，亦證原告之信託以
林慶春、林淑珠名義存入定期存款行為，當事人間並無「贈與」真意，厥非「贈與」
行為！５、原告於八十五年四月十一日及八十五年五月三十一日（日期在被告八十五
年七月三日中區國稅二字第八五○○五四四二八號函發文之前）分別將前揭款項自「
林慶春」、「林淑珠」帳戶解約轉回原告帳戶後確用於支付原告購買臺中市○○區○
○段第三四地號土地之價金之用，亦經原告於八十五年五月十日以說明函附件提呈於
被告詳釋在案。亦證原告確無分別贈與七百萬元、四百萬元予林慶春、林淑珠之情事
。６、即林慶春、林淑珠等二人就上開事實亦已於八十五年七月三日出具證明書證明
前揭款項確係原告經其同意後信託以其名義存入，該款仍屬原告所有，絕無贈與情事
等語，亦證本件確非「贈與」！７、以上原告分別借用次子林慶春、長女林淑珠名義
信託存入三信、九信定期存款至解約後回存至原告帳戶之全部過程有附表一－三「甲
○○資金流向說明表」可稽。(二)又本件再訴願機關、訴願機關及被告雖均援引財政部
七十二年三月一日台財稅第三一二九九號函釋並認原告之資金轉回係於被告查獲後（
八十四年八月十日）所為，原告既已移轉系爭資金之所有權予受贈人，雖事後轉回該
資金，惟其係於被告查獲後所為，仍無卸免其贈與行為之成立等語，為其維持原核定
並駁回復查、訴願及再訴願之理由。惟查：１、按「父母以未成年子女名義存款於金
融機構，經．．．查明應課贈與稅者，如其存款係以定期存款方式存入時，其贈與總
額之計算，應按年度各筆存款累計總額扣除存款屆期續存及轉存之餘額為準。又定期
存款屆期有轉存其父母帳戶者，應視為父母對子女贈與之撤回，免予計入贈與總額。
至以活期存款方式存入時，應以查獲時之存款餘額為準。」經財政部七十二年三月一
日台財稅第三一二九九號函釋有案。揆諸上開函釋意旨甚明：(1)上開函釋於財政部所
編印八十二年版遺產及贈與稅法令彙編中係歸類於同法第五條「視同贈與」之章節內
，顯係針對同法第五條所定「視同贈與」情形所為之補充解釋，亦即上開函釋內容所
示之情形應為同法第五條所定「視同贈與」規定所規範之情形。(2)依函釋內容「．．
．又定期存款有轉存其父母帳戶者，應視為父母對子女贈與之撤回．．．。」等語觀
之，足知所謂「贈與之撤回」並無期間限制，亦無如其後之「活期存款」有「查獲
時」之撤回期限之問題。又上開函釋內容再對照前段所述「．．．如其存款係以定期
存款方式存入時，其贈與總額之計算，應按年度各筆存款累計總額扣除”存款屆期續
存及轉存”之餘額為準。」等語，更明無論在「定期存款屆期續存及轉存」之情形亦
仍有「定期存款有轉存父母之帳戶者，應視為父母對子女贈與之撤回」之適用，先予
明。２、查本件系爭之七百萬元、四百萬元確係原告為分散存款及利息所得之目的
而於徵得次子林慶春、長女林淑珠同意後分別信託以林慶春、林淑珠名義所存入之定
期存款，而非贈與，已如前述。退一步言倘仍認上開款項屬前「視同贈與」之情形
，然原告既已分別於八十五年四月十一日及八十五年五月三十一日將該款項自林慶春
、林淑珠名義解約轉存回原告之帳戶，縱雖係於被告查獲後所為，然該款項又非「活
期存款」，則揆諸首揭函釋意旨所示，亦仍屬「贈與之撤回」之情形，亦應「免予計
入贈與總額」才是！３、又本件原告另涉與本案相同情形之另案，被告八十六年十二
月二十七日中區國稅法字第八六○○七三五二五號贈與稅與科處罰鍰事件中，亦經財
政部台財訴字第八八二二一七二八○號訴願決定書以「卷查本件訴願人於七十九年四
月三日以其子林炫佑名義存入臺中市第六信用合作社定期存款四○○萬元後，八十至
八十五年間，其利息除少數以轉帳方式支出外，大多數以填寫取款條方式領出，此期
間受贈與人工作地點在臺北，而系爭存款孳息之提領既經鑑定公司證明確為訴願人所
為，在無積極反證下，尚難否認該筆資金仍由訴願人保管運用之事實。又本同情形之
訴願人於七十九年十二月二十六日以林炫佑名義存入定期存款五○○萬元，原處分機
關係按分散所得處理，補徵訴願人八十至八十三年度綜合所得稅，何以對訴願人同一
年度同一性質之行為，只因存款轉回日期在查獲前後不同，而按遺產及贈與稅法第四
條第二項規定課徵贈與稅，是否符合一致性處理原則，即非無斟酌之餘地．．．。」
之理由而諭知「原處分撤銷，由原處分機關另為處分」之決定。另與本案類似情形亦
有鈞院八十五年度判字第二七四四號判決可稽，併予呈明，期供卓參。三、本件當事
人以子女名義存款之行為之真意為信託而非贈與，從下列之事實中可得判斷：(一)原告
無贈與之動機：１、按依國人之習性，通常對子女之贈與僅發生於父母年老，對身後
事預作安排（及俗稱之分家或分財產），或在於提供資金幫助子女創業之情形，極少
對子女無故為贈與。查原告以其子女名義為定期存款之時，方值壯年，亦無病痛，斷
無對財產預作安排之可能，且原告共有三名子女，豈有僅將財產分予二名子女，而置
另一名於不顧之理，是原告之行為顯非分家產之贈與。２、查原告八十一年間以其子
女林慶春、林淑珠名義為定期存款之時，林慶春尚為在學學生，並無需用到龐大資金
，且其於完成學業後隨即入伍服役，並無創業之舉，顯然原告無贈與鉅額金錢之必要
，林慶春亦無運用理財之可能；而林淑珠於七十年間即已出嫁遷出原告戶籍，其經濟
活動及來源均由其夫家負責，原告何須贈與鉅款，且林淑珠或其夫婿亦無任何將其名
下之存款動用或領取孳息之記錄，自然亦無資助關係之存在，則如何能認有贈與之關
係存在。３、綜上所述，原告雖在外觀上有類似贈與之形式，但其真意係以林慶春及
林淑珠之名義為信託行為當無疑義。(二)林慶春、林淑珠之存款開戶及孳息領取均為原
告甲○○所自為，顯見原告對於存款擁有完全之支配權，林慶春與林淑珠僅係單純之
形式上戶頭名義人，此為信託之典型模式，原告以林慶春、林淑珠之名義為定期存款
，為信託行為之外在所有權移轉，而非以贈與之意思而為移轉，被告完全不以行為當
時之情狀來論理分析，而死板的以贈與之先入為主觀念來解釋一切，曲解原告意思表
示之真意，對原告損害至鉅。(三)將財產分散信託於子女名下之行為，於現今社會已屬
常態，並非特例，此觀原告於起訴書所附之八十五年度判字第二七四四號判決，其案
中事實幾與本件完全雷同，行政法院之判決認為此種態樣之行為尚難認定即為贈與，
顯有其理由，更證明原告之行為並非贈與。四、被告並未說明其查明應課贈與稅之理
由：(一)按「父母以未成年子女名義存款於金融機構，經．．．查明應課贈與稅者，如
其存款係以定期存款方式存入時，其贈與總額之計算，應按年度存款累計總額扣除存
款屆期續存及轉存之餘額為準。又定期存款屆期有轉存其父母帳戶者，應視為父母對
子女贈與之撤回，免予計入贈與總額。至以活期存款方式存入者，應以查獲時之存款
餘額為準」，又「納稅義務人以現金轉存其親屬名下，如經查明確屬無償贈與，應依
遺產及贈與稅法第四條規定核課贈與稅」，為財政部七十二年三月一日台財稅第三一
二九九號函及八十四年六月二十日台財稅字第八四一六三○九四七號函所明釋，亦為
被告答辯自舉之法令依據。惟查，依該二函釋所稱「經．．．查明應課贈與稅者」及
「納稅義務人以現金轉存其親屬名下，如經查明確屬無償贈與．．．」之文義，顯然
父母以子女之名義存款，並非即為贈與行為，否則何須「查明」，且依據該二函釋之
內容，課稅機關為科處處分之前，須先有「查明」之過程，始能有處分之依據，故課
稅機關必須綜合所有客觀之事實，並說明其認定確屬贈與之理由，所為之課稅處分始
具有理由，否則其行政處分即有對事實認定不明，處分不具理由之瑕疵。(二)查本件被
告雖以前引函釋為行政處分之依據，然其認定原告為贈與之理由僅有以子女名義存款
之事實，別無其他客觀之事實可供推定原告與子女間有贈與之意思，對原告提出之事
實亦未能說明不足採信之理，毫無所謂之「查明」，更遑論其判斷之結果具客觀性，
被告完全以其所認定之意思強加於原告身上，而不論究事實之真相，其行為猶如專制
獨裁者強迫人民接受其意志一般，嚴重背離現代法治國家對基本人權之保障，其所為
之課稅、罰鍰處分，顯為具有瑕疵之違法處分，應予撤銷。(三)更況本件被告至今仍未
列舉足供認定原告與林慶春、林淑珠間確有贈與事實存在之確切證據，則無論依修正
前行政訴訟法第三十三條或修正後行政訴訟法第一百三十六條準用民事訴訟法第二百
七十七條之規定，自應令被告就此部分積極事實負舉證責任，倘被告仍未能舉證該贈
與事實之存在，自應為有利於原告之認定。五、綜上所陳，本件被告、訴願機關及再
訴願機關仍認原告有分別贈與七百萬元予林慶春；贈與四百萬元予林淑珠之行為，並
據而核定應補徵贈與稅二、三二三、七五○元云云，其認事用法確有未合。貳、就核
定補徵贈與稅額及科處罰鍰部分：一、按「依遺產及贈與稅法第五條規定，以贈與論
課徵贈與稅之案件，自本函發布之日起，稽徵機關應先通知當事人於收至通知後十日
內申報，如逾限仍未申報，並經課稅確定者，始得依同法第四十四條規定處罰。」財
政部著有七十六年五月六日台財稅第七五七一七一六號函釋可稽。查本件被告係以財
政部七十二年三月一日台財稅第三一二九九號函為其行政處分之依據，惟此函釋內容
所示係屬「視同贈與」之情形，已如前述。則依前揭函釋內容以觀，身為稽徵機關之
被告就上開「以贈與論」之視同贈與案件，本應通知原告於十日內申報，而原告未於
前揭期限內申報時，方得依同法第四十四條規定處罰。今被告未履行上開通知限期補
報之義務，而逕予發單課徵並處予罰鍰，自屬於法有違。二、按「納稅義務人違反本
法或稅法之規定，適用裁處時之法律。但裁處前之法律有利於納稅義務人者，適用最
有利於納稅義務人之法律。」稅捐稽徵法第四十八條之三定有明文。按本條規定並無
明文規定僅適用於稽徵程序，自不宜任意限縮解釋為僅適用於程序部分，準此則實體
規定部分亦應有本條之適用。又「贈與納稅義務人，每年得自贈與總額中減除免稅額
一百萬元。」八十四年一月十三日公布實施之遺產及贈與稅法第二十二條亦定有明文
。查依本件被告就其所認定贈與金額七百萬、四百萬元，核課贈與本稅二、三二三、
七五○元並處漏稅罰鍰二、三二三、七○○元之情形觀之，顯見被告係以修正前之同
法第二十二條所定免稅額為四十五萬元之規定為其計算基礎。惟本法既已於八十四年
一月十三日修正免稅額之規定為一百萬元，則被告於八十五年九月十九日為上開裁處
之行政處分（裁處）時自應適用本法八十四年一月十三日修正後第二十二條之規定（
即裁處時之法律）以為計算基礎，詎被告不察，仍據修正前之規定為裁處，計算之依
據，自難謂適法！、綜右所陳，本件被告、原訴願決定機關及再訴願決定機關仍認
其所核定之應補徵贈與稅二、三二三、七五○元外，並加處一倍罰鍰二、三二三、七
○○元（計至百元止）之行政處分並無不合云云，即屬有誤，爰特提起本件行政訴訟
，懇祈賜准撤銷前揭再訴願決定、訴願決定及原處分，並諭其另為適法之處分，以維
民眾權益等語。
被告答辯意旨略謂：一、贈與總額：(一)按「本法稱贈與，指財產所有人以自己之財產
無償給與他人，經他人允受而生效力之行為。」及「父母以未成年子女名義存款於金
融機構，經．．．查明應課贈與稅者，如其存款係以定期存款方式存入時，其贈與總
額之計算，應按年度各筆存款累計總額扣除存款屆期續存及轉存之餘額為準。又定期
存款屆期有轉存其父母帳戶者，應視為父母對子女贈與之撤回，免予計入贈與總額。
至以活期存款方式存入時，應以查獲時之存款餘額為準。」為遺產及贈與稅法第四條
第二項及財政部七十二年三月一日台財稅第三一二九九號函所明文。又「動產物權之
讓與，非將動產交付，不生效力。．．．」為民法第七百六十一條所明定。(二)查本案
原告於八十一年四月二十九日分別將現金各四、○○○、○○○元轉存其子女林慶春
及林淑珠臺中市第九信用合作社帳戶，復於八十一年三月四日將現金三、○○○、○
○○元轉帳至林慶春臺中市第三信用合作社帳戶中，有該合作社轉帳及定期屆期續存
之資料附可稽，原告未依法申報，本局爰核定原告當年度贈與稅二、三二三、七五
○元，並處罰鍰二、三二三、七○○元（計至百元）。復查時原告以其僅利用子女名
義存款以分散利息所得，且其存款均已轉回原告帳戶等理由，訴請變更原處分。惟查
原告之資金轉回係於本局查獲後（八十四年八月十日）所為，是本局復查後仍依前揭
法令函釋規定予以維持。原告仍表不服循序提起救濟，案經訴願、再訴願決定遞予維
持在案。(三)原告訴訟時仍執前詞，不足採據。至原告所舉財政部就相同案情之案件予
以撤銷重核乙節，按有關現金轉存受贈人，依前揭民法動產之讓與以交付為生效要件
之規定，本案原告既將現金轉存子女之定期存款，該款項即為受贈人所有，則本局依
遺產及贈與稅法規定核課原告贈與稅並無不合，至於納稅義務人於本局查獲日前有將
存款轉回之情形，本局亦均依財政部前開函釋認定為贈與之撤回，免予核課贈與稅，
惟因款項於轉回贈與人之前，納稅義務人已達到利用他人名義分散利息所得，以規避
累進綜合所得稅負之目的，故此部分則依分散利息所得予以補稅送罰，並無違反一致
性處理原則，原告以此指摘本局處分不當，實有誤解。二、罰鍰：(一)按「納稅義務人
違反第二十三條或第二十四條之規定，未依限辦理遺產稅或贈與稅申報者，按核定應
納稅額加處一倍至二倍之罰鍰。」為遺產及贈與稅法第四十四條所明文。又「納稅義
務人以現金轉存其親屬名下，如經查明確屬無償贈與，應依遺產及贈與稅法第四條規
定核課贈與稅」，復為財政部八十四年六月二十日台財稅第八四一六三○九四七號函
所明釋。(二)本案原告分別於八十一年三月四日及四月二十九日轉存現金八、○○○、
○○○元及三、○○○、○○○元予其子女林慶春及林淑珠帳戶，未依規定申報贈與
稅，短漏贈與稅額二、三二三、七五○元，本局依前揭法令按所漏稅額裁處一倍之罰
鍰二、三二三、七○○元於法並無違誤。是復查後仍予以維持，案經原告訴經訴願及
再訴願亦遞予維持。(三)查原告將現金轉存其女名下，為屬行為時遺產及贈與稅法第四
條之贈與，非同法第五條之以贈與論，並無通知其申報贈與稅之適用，原告再執詞主
張，核無足採。至原告另主張應適用一、○○○、○○○元免稅額核算乙節。查依大
院八十六年元月份庭長評事聯席會議決議「增訂稅捐稽徵法第四十八條之三『從新從
輕』之規定，應僅適用於罰鍰金額或其他行政罰之重新核定，而不適用以重新核課遺
產稅及贈與稅額．．．。」，是本件原告主張依修正後之免稅額核計贈與稅，亦於法
無據。基上論結：原處分及所為復查、訴願、再訴願決定並無違誤，請判決駁回原告
之訴等語。
    理  由
按「本法稱贈與，指財產所有人以自己之財產無償給與他人，經他人允受而生效力之
行為。」贈與稅之納稅義務人為贈與人；贈與人在一年內贈與之財產總值超過贈與稅
免稅額時，應於超過免稅額之贈與行為發生後三十日內，向主管稽徵機關依規定辦理
贈與稅申報；「納稅義務人違反第二十三條或第二十四條之規定，未依規定辦理遺產
稅或贈與稅申報者，按核定應納稅額加處一倍至二倍之罰鍰。」為行為時遺產及贈與
稅法第四條第二項、第七條第一項前段、第二十四條第一項及第四十四條前段所規定
。又「父母以未成年子女名義存款於金融機構，經．．．查明應課贈與稅者，如其存
款係以定期存款方式存入時，其贈與總額之計算，應按年度各筆存款累計總額扣除存
款屆期續存及轉存之餘額為準。又定期存款屆期有轉存其父母帳戶者，應視為父母對
子女贈與之撤回，免予計入贈與總額。至以活期存款方式存入時，應以查獲時之存款
餘額為準。」、「納稅義務人以現金轉存其親屬名下，如經查明確屬無償贈與，應依
遺產及贈與稅法第四條規定核課贈與稅」復經財政部七十二年三月一日台財稅第三一
二九九號函、八十四年六月二十日台財稅第八四一六三○九四七號函釋明在案。本件
被告以原告於八十一年三月四日及四月二十九日將所有於臺中市第三信用合作社及第
九信用合作社到期之定期存款，分別轉存予其子林慶春七百萬元及其女林淑珠四百萬
元，未申報贈與稅，乃依行為時遺產及贈與稅法第四條第二項規定，發單課徵贈與稅
二、三二三、七五○元，並依同法第四十四條規定，處以所漏稅額一倍罰鍰二、三二
三、七五○元。原告不服，以其子女均有正當職業，並不需其贈與現金，其以子女名
義辦理定存係為免引起歹徒注意及達分散所得之目的，是凡有關開戶、現金存入及定
存孳息均由其領取，可見其並無贈與之意思，況其嗣後購地，業於八十五年四、五月
間將系爭存款轉回，亦不能核課其贈與稅云云。申經復查決定，以原告將現金存入其
子女帳戶中，有銀行轉帳資料附可稽，原查核課其贈與稅，並按所漏稅額處以一倍
罰鍰，並無違誤。又本件係於八十四年八月十日查獲，原告於八十五年六月五日將系
爭存款轉回，已在查獲日之後，依財政部七十二年三月一日台財稅第三一二九九號函
釋，仍應核計贈與稅，乃未准變更。原告不服，循序提起行政訴訟，主張：(一)原告將
系爭存款轉存子女帳戶，係為免歹徒覬覦，係屬信託行為，並無贈與意思，此有由原
告所提由受贈人出具之證明書、鑑定公司之鑑定報告可為證明。且系爭存款已於八十
五年六月五日轉回原告帳戶以資運用，依財政部七十二年三月一日台財稅第三一二九
九號函釋，本件存款係以定期存款方式存入，故嗣後既已轉回原告之帳戶，雖係於被
告查獲日後所為，亦應屬贈與之撤回。另與本件相同案情之案件，經財政部台財訴第
000000000號訴願決定將原處分撤銷，由被告另為處分在案。(二)以贈與論課
徵贈與稅之案件，應先通知當事人於收到通知後十日內申報，如逾期未申報，始得處
罰，為財政部七十六年五月六日台財稅七五七一七一六號函釋所明定。本案案情被告
依財政部七十二年三月一日台財稅第三一二九九號函釋，應為視同贈與案件，被告未
依規定先通知原告補申報即予裁罰，於法不合。且依稅捐稽徵法第四十八條之三規定
，本件被告是於八十五年九月十九日裁罰，故應依八十四年元月修正後之一、○○○
、○○○元免稅額核計云云。惟查(一)依民法第七百六十一條規定：「動產物權之讓與
，非將動產交付，不生效力。．．．」本件原告既將現金轉存子女之定期存款，該款
項即因交付而為受贈人所有，不因由何人辦理存款而異。則被告依遺產及贈與稅法規
定核課原告贈與稅，並無不合。原告雖主張其僅利用子女名義存款以分散利息所得，
係屬信託行為，並無贈與意思等情。但原告對此並未舉證以實其說。至原告所提由受
贈人出具之證明書、鑑定公司之鑑定報告書，均不足為原告有利之證明。所訴本件為
信託行為，自不足採信。(二)原告所舉財政部就相同案情之案件予以撤銷重核，對本案
卻予補稅送罰，有違一致性處理原則一節。查原告既將現金轉存子女之定期存款，該
款項即因交付而為受贈人所有，已如前述，且本件係於八十四年八月十日查獲，原告
於八十五年六月五日將系爭存款轉回，已在查獲日之後，依財政部七十二年三月一日
台財稅第三一二九九號函釋，仍應核計贈與稅。縱如原告所稱，存款既已轉回，依財
政部前開函釋亦應認為贈與之撤回，免予核課贈與稅一節。但被告認因該款項於轉回
贈與人之前，納稅義務人已達到利用他人名義分散利息所得，以規避累進綜合所得稅
負之目的，故此部分依分散利息所得予以補稅送罰，並無違反一致性處理原則云云，
經核亦無不當。(三)原告將現金轉存其子女名下，應屬行為時遺產及贈與稅法第四條之
贈與，而非同法第五條之視同贈與，並無通知其申報贈與稅之適用。原告以本件係視
同贈與之案件，稽徵機關未通知其於十日內申報，而逕予處罰，自有未當云云，亦無
足採。(四)又原告另主張依稅捐稽徵法第四十八條之三規定，本件被告是於八十五年九
月十九日裁罰，故應依八十四年元月修正後之一百萬元免稅額核計云云。惟查增訂稅
捐稽徵法第四十八條之三之「從新從輕」規定，應僅適用於罰鍰金額或其他行政罰之
重新核定，而不適用於重新核課遺產稅及贈與稅額，此為目前實務上之見解。原告主
張應適用一百萬元免稅額核算贈與稅一節，亦不足採。(五)本件事證已臻明確，原告請
求訊問證人徐佳如、莊淑妙、王寶鳳、施貝芬、陳雲龍、吳洋昌、蔡耀銘、林秋儀、
劉惠玲、趙惠姿、賴櫻珠等，本院認無訊問之必要；至原告所提本院八十五年度判字
第二七四四號判決，並非判例，且案情與本案不儘相同，自無拘束本案之效力，併予
明。綜上所述，本件原處分及一再訴願決定俱無違誤，原告起訴意旨，難謂有理由
，應予駁回。
據上論結，本件原告之訴為無理由，爰依行政訴訟法施行法第二條、行政訴訟法第九
十八條第三項前段，判決如主文。
中    華    民    國     八十九      年     十一     月       二        日
                    最 高 行 政 法 院  第 三 庭
                                審 判 長 法  官      曾  隆  興
                                         法  官      劉  鑫  楨
                                         法  官      徐  樹  海
                                         法  官      鄭  淑  貞
                                         法  官      林  家  惠
右  正  本  證  明  與  原  本  無  異
                                         法院書記官  王  福  瀛
中    華    民    國     八十九      年     十一     月       七        日


司法院資訊處製作；財團法人民間司法改革基金會備份。
